臺灣高等法院刑事裁定
110年度毒抗字第1289號
抗  告  人
即  被  告  余啟明


上列抗告人因毒品危害防制條例案件，不服臺灣新北地方法院11
0年度毒聲字第1458號，中華民國110年6月22日裁定（聲請案號
：臺灣新北地方檢察署110年度聲觀字第1286號、110年度毒偵字
第2356號），提起抗告，本院裁定如下： 
    主  文
抗告駁回。                                             
    理  由
一、原裁定意旨略以：抗告人即被告余啟明（下稱抗告人）於民
    國109年11月8日下午9時24分為警採尿時回溯120小時內某時
    許，在不詳地點，施用第二級毒品甲基安非他命1次之事實
    ，業經警採集抗告人尿液送臺灣尖端先進生技醫藥股份有限
    公司以酵素免疫分析法（EIA法）初驗及氣相層析/質譜儀法
    （GC/MS法）複驗檢驗結果確呈安非他命、甲基安非他命陽
    性反應，有該公司110年1月19日濫用藥物檢驗報告、新北市
    政府警察局受採集尿液檢體人姓名及檢體編號對照表在卷足
    稽。而被告為警採集之尿液經以氣相層析質譜儀法檢驗，呈
    安非他命、甲基安非他命陽性反應，經排除偽陽性之可能，
    足認被告確有施用第二級毒品之犯行明確。又被告前因毒品
    危害防制條例案件經裁定送觀察勒戒執行完畢已經超過3年
    ，此有本院被告前案紀錄表在卷可憑。是其於前開觀察、勒
    戒執行完畢釋放3年後，再犯本案施用第二級毒品犯行，依
    法應再次令入勒戒處所觀察、勒戒。從而，聲請人之聲請於
    法有據，而裁定被告施用第二級毒品，應送勒戒處所觀察勒
    戒，其期間不得逾2月等語。
二、抗告意旨略以：抗告人因施用毒品案件判處有期徒刑3月，
    業將執行完畢，倘又入勒戒處所觀察勒戒，顯有一罪兩罰之
    違法。再者，抗告人已寄信告知其弟代為預約法院觀護人指
    定之戒癮診所即安馨精神科診所，可見抗告人戒除毒癮之決
    心。又抗告人之父親年事已高，身患重疾，實需抗告人與其
    弟輪流照顧，懇請鈞撤銷原裁定，改依戒癮治療，以免因勒
    戒而失去親情支持、中斷工作云云。
三、按毒品危害防制條例於109年1月15日修正公布、同年7月15
    日施行，將施用毒品之再犯期間由「5年」改為「3年」。又
    本次修正之毒品危害防制條例第20條第3項及第23條第2項，
    雖僅將原條文之再犯期間由「5年」改為「3年」，惟鑑於將
    施用毒品者監禁於監獄內，僅能短期間防止其接觸毒品，因
    慣用毒品產生之「心癮」根本無法根除，並慮及毒品危害防
    制條例施行多年累積之戒毒經驗及實效，暨逐步擴充之醫療
    、戒癮機構、專業人力、社區支援系統等資源，尤以同條例
    第24條修正，擴大檢察官對施用毒品者附條件緩起訴處分之
    範圍，使其能視個案具體情形給予適當多元社區處遇。本次
    修正後對於施用毒品者之思維，自應與時俱進，擺脫以往側
    重於「犯人」身分之處罰，著重其為「病患」之特質，並以
    「治療」疾病為出發點，重新評價前揭所謂「3年後再犯」
    之意義。而毒品戒除不易，須經長期且持續之治療，施用毒
    品者既被視為「病患性犯人」，最佳處遇方式即為治療。對
    於施用毒品者之治療方式，有機構外之處遇（如自行赴醫院
    戒癮、附命完成戒癮治療緩起訴處分等），或機構內之觀察
    、勒戒或強制戒治；至對施用毒品者科以刑罰，無非在運用
    刑罰之一般預防功能以嚇阻毒品之施用。監獄為執行場所而
    非戒癮專責機構，針對施用毒品者及其再犯之特性，法務部
    於106年12月5日頒訂之「科學實證之毒品犯處遇模式計畫」
    ，目的即是積極引進地區醫療體系之協助，提供毒癮戒治，
    落實社區追蹤輔導及治療之銜接，俾修復創傷、預防再犯。
    惟刑罰因涉及人身自由之基本權，故於施用毒品初犯時皆以
    傳統之機構外或機構內處遇方式治療，如再施用毒品時，始
    科以刑事責任。而當刑罰處遇仍不能有效幫助施用毒品者改
    善惡習時，即表示無法以此方式發揮治療效果，若繼續施以
    刑罰只具懲罰功能，不僅無法戒除毒癮，更漸趨與社區隔離
    ，有礙其復歸社會。基於憲法應保障人民之生存權，及根據
    每個國民生存照顧需要提供基本給付之理念，為協助施用毒
    品者戒除毒癮復歸社會，對於經監獄監禁處遇後仍再犯之施
    用毒品者，更應恢復以機構內、外之治療協助其戒除毒癮。
    此即本次修正毒品危害防制條例第20條第3項關於施用毒品
    者所謂「3年後再犯」係何所指之立法真諦。除檢察官優先
    適用第24條命附條件緩起訴處分處遇（不論幾犯，亦無年限
    ）外，對於施用毒品初犯者，應適用第20條第1項、第2項為
    機構內之觀察、勒戒或強制戒治；若於上開機構內處遇執行
    完畢釋放後，於「3年內再犯」者，依第23條第2項規定，應
    依法追訴；倘於「3年後再犯」自應再回歸到傳統醫療體系
    機構內重為觀察、勒戒或強制戒治之治療。是對於戒除毒癮
    不易者，唯有以機構內、外處遇及刑事制裁等方式交替運用
    ，以期能控制或改善其至完全戒除毒癮。故本次修正後所謂
    「3年後（內）再犯」，自應跳脫以往窠臼，以「3年」為期
    ，建立「定期治療」之模式。其規定中所謂「3年後再犯」
    ，只要本次再犯（不論修正施行前、後）距最近一次觀察、
    勒戒或強制戒治執行完畢釋放已逾3年者，即該當之，不因
    其間有無犯施用毒品之罪經起訴、判刑或執行而受影響(最
    高法院大法庭109年度台上大字第3826號裁定參照）。
四、經查：
　㈠抗告人於前揭時地施用第二級毒品等事實，雖經抗告人矢口
    否認，然抗告人為警查獲採集之尿液檢體，經送臺灣尖端先
    進生技醫藥股份有限公司以酵素免疫分析法為初步檢驗、氣
    相層析質譜儀分析法為確認後，確呈安非他命、甲基安非他
    命陽性反應等事實，亦有該公司110年1月19日濫用藥物檢驗
    報告及列管毒品人口尿液檢體採集送驗紀錄表（尿液編號：
    Z000000000000）附卷可佐（見毒偵卷第5、6頁）。按施用
    甲基安非他命後，自尿液可檢出施用毒品之最長時間為1至5
     天等語，經過行政院衛生署管制藥品管理局（現為衛生福
    利部食品藥物管理署）函釋明確，係司法實務目前皆知的原
    則。又「偽陽性」係指尿液中不含某成分，檢驗顯示卻含有
    該成分之現象，以酵素免疫分析或薄層層析法等方式為初步
    篩檢者，固有相當程度偽陽性之可能；但如另以氣（液）相
    層析、質譜分析等更具公信力之儀器為交叉確認，即不致有
    「偽陽性」結果。而抗告人為警採集之尿液經以氣相層析質
    譜儀法檢驗，呈安非他命、甲基安非他命陽性反應，業如上
    述，應無偽陽性之可能，是抗告人經警採尿前回溯120小時
    內確有施用第二級毒品甲基安非他命之犯行，堪以認定。
　㈡又抗告人前於98年間施用第二級毒品案件，經臺灣新北地方
    法院以98年度毒聲字第784號裁定送勒戒處所觀察、勒戒後
    ，後，認無繼續施用毒品之傾向，於98年9月4日釋放出所，
    並由臺灣新北地方檢察署檢察官以98年度毒偵字第2744號為
    不起訴處分確定等情，有本院被告前案紀錄表在卷可查。是
    本次所犯施用毒品距離前次觀察勒戒執行完畢釋放已逾3年
    ，原審准許檢察官之聲請，依毒品危害防制條例第20條第1
    項規定，裁定被告應送勒戒處所觀察、勒戒，並無違誤。
　㈢又檢察官適用刑事訴訟法第253條之1第1項及第253條之2對被
    告為緩起訴處分時，另應「參酌刑法第57條所列事項及公共
    利益之維護」，並「認以緩起訴為適當」者，始得為之，認
    檢察官應以向法院聲請觀察、勒戒為原則，於例外符合上揭
    緩起訴處分之要件時，始得另為附命完成戒癮治療之緩起訴
    處分。而檢察官是否適用上開規定對被告為緩起訴處分，自
    得本於上開規定及立法目的，妥為斟酌、裁量，始予決定。
    而其裁量之結果，如認適於對被告為緩起訴處分者，固須於
    緩起訴處分中說明其判斷之依據，惟其如認為應向法院聲請
    觀察、勒戒者，此時因係適用原則而非例外，自無需贅餘交
    代不適於為緩起訴處分之理由。是抗告法院原則上應尊重檢
    察官職權之行使，僅就抗告意旨所指事項為有限之低密度審
    查，除檢察官之判斷有違背法令、事實認定有誤或其裁量有
    重大明顯瑕疵外，尚不得任意指為違法（最高法院103年度
    台上字第2464號判決意旨參照）。準此，檢察官對施用毒品
    罪行之被告，究應採行附命完成戒癮治療之緩起訴處分，或
    向法院聲請觀察、勒戒之處遇措施，要屬檢察官之裁量職權
    ，非法院所得介入或審酌，倘檢察官係聲請法院裁定觀察、
    勒戒，法院就其聲請，除檢察官有違法或濫用其裁量權之情
    事外，僅得依法裁定被告令入勒戒處所執行觀察、勒戒，以
    查其是否仍有施用毒品傾向，尚無自由斟酌以其他方式替代
    之權。故本件檢察官斟酌個案情節，未以緩起訴處分方式轉
    介抗告人前往醫療院所治療，循法律規定之原則，依毒品危
    害防制條例第20條第1項規定聲請觀察、勒戒，自屬檢察官
    職權之適法行使，當無違法或裁量濫用之瑕疵可指。
　㈣雖抗告人以：本件與執行中之毒品危害防制條例案件為一事
    兩罰云云。然查抗告人於前因施用第二級毒品，經臺灣新北
    地方法院分別以108年度簡字第2222號、109度簡字第1581號
    判決處有期徒刑6月、5月確定，再經同院以109年度聲字第4
    902號裁定應執行有期徒刑9月，並諭知易科罰金之折算標準
    。抗告人於110年4月27日入監，於110年7月19日因徒刑易科
    罰金出監，有本院被告前案紀錄表在卷可稽。是抗告人本次
    犯行，與上開2次犯行並非同一，與一罪兩罰之原則無涉，
    被告執此為抗告，為無理由。
　㈤抗告意旨另以：被告因有個人家庭及工作事由，有戒癮治療
    之意願，又無不適合為戒癮治療之事由，請求本院另為其他
    處遇方式云云，未具體指摘檢察官裁量違法、濫用之處，難
    認有據。
　㈥綜上，原裁定經核並無違誤。抗告意旨徒憑前詞，指摘原裁
    定不當，為無理由，應予駁回。　
據上論斷，應依刑事訴訟法第412條，裁定如主文。
中　　華　　民　　國　　110 　年　　9 　　月　　30　　日
                  刑事第十一庭審判長法  官  張江澤
　　　　　　　　　　　　　　　　　　法  官  章曉文
　　　　　　　　　　　　　　　　　　法  官  郭惠玲
以上正本證明與原本無異。
不得再抗告。
                                    書記官  湯郁琪
中　　華　　民　　國　　110 　年　　10　　月　　5 　　日